【裁判字號】    94,訴,3134
【裁判日期】    950808
【裁判案由】    損害賠償等
【裁判全文】
臺灣臺北地方法院民事判決              94年度訴字第3134號
原      告  財團法人汽車交通事故特別補償基金
法定代理人  丁○○
            辛○○
            己○○
            甲○○
            丙○○
被      告  戊○○
參  加  人  華南產物保險股份有限公司
法定代理人  庚○○
訴訟代理人  乙○○
上列當事人間損害賠償等事件，本院於民國95年7月24日言詞辯
論終結，判決如下：
    主  文
被告應給付原告新台幣壹佰肆拾萬元，及自民國九十四年五月二
十八日起至清償日止，按年息百分之五計算之利息。
訴訟費用由被告負擔。
    事實及理由
一、本件原告起訴意旨：訴外人陳志杰於民國93年12月10日駕駛
    被告所有之牌照號碼JW1042號自小客車（下稱系爭汽車），
    疑因車速過快，失控翻覆，致車內乘客即受害人邵連輝傷重
    死亡；但因上開車禍事故肇事之系爭汽車未投保強制汽車責
    任保險，而受害人邵連輝繼承人邵明德依修正前強制汽車責
    任保險法（下稱強保法）向原告請求補償並受領死亡給付新
    台幣（下同）140萬元；加害人陳志杰所負侵權行為損害賠
    償義務，與車輛所有人即被告未投保強制汽車責保險，就
    本件賠償債務係屬不真正連帶債務關係，原告即直接向被告
    求償上開補償金額；又強保法所設立之特別補償基金，旨在
    對無保險人可以理賠情形下，對受害人或其繼承人所為特別
    補充救濟，該基金屬公益性質，自應向最終未依規定投保之
    汽車所有求償；為此依修正前強保法第39條第2項規定與備
    位依民法第184條第2項規定，求為命被告賠償原告代墊之補
    償金140萬元與遲延利息之判決。
二、被告則以：伊為系爭汽車所有人，於93年12月間出租予外人
    余政峰，1天收租4,000元，系爭汽車原向參加人華南產物保
    險股份有限公司（下稱華南公司）投保強制汽車責任保險，
    保險期間自92年12月4日中午12時起至93年12月4日中午12時
    止，雖因上開車禍事故發生致受害人邵連輝傷重死亡，事後
    伊幫邵連輝家屬申請強制汽車責任保險死亡給付，始發現強
    制險過期未續保，嗣由華南公司協助轉向原告申請補償；但
    系爭車禍事故於93年12月10日下午1時50分發生，被告係因
    華南公司怠於通知被告續行投保，而具有修正前強制汽車責
    任保險單條款第6條第2項規定事由，亦即參加人華南公司怠
    於通知被告續保，該公司於原保險期間屆滿後30日內仍應對
    所發生上開車禍保險事故負理賠責任；因此，原告求被告賠
    償該140萬元，並非有據等語，資為抗辯。
三、參加人華南公司表示意見略以：系爭汽車於93年12月4日保
    險到期，於同年12月10日發生事故，被告遲至同年12月12日
    持參加寄達之續保通知單向統一超商完成續保手續，顯見被
    告已接獲續保通知，參加人無怠忽情事；又參加人為強制險
    續保通知作業時，均遵照法律與主管機關規範，於1個月前
    寄送續保通知單，如在保險到期前15日仍未完成續保動作，
    參加人必透過配合廠商恆業事務用品股份有限公司（下稱恆
    業公司）再行寄發通知1次，此續保通知作業無相關法令規
    範，各保險人均依習慣以大宗郵資資料（平信方式）寄送通
    知予被保險人；系爭汽車於93年12月4日保險到期，故參加
    人將於93年12月1日至12月15日即將到期而未完成續保之被
    保險人逐一列出，提前於93年11月23日經由恆業公司寄發通
    知單予各被保險人，如依平信寄送時日計算，可推測被告應
    於11月底前已收受參加人所寄送之續保通知單，另被告於94
    年12月7日向保險事業發展中心申訴時，陳稱「自始未曾接
    獲保險公司之續保通知.... 」等，惟經參加人於本件訴訟
    中提示被告持續保通知單向統一超商繳費證明後，被告反稱
    係事故後才接獲通知，其說詞反覆，意圖推諉責任等語，為
    輔助原告聲明參加本件訴訟。
四、本件兩造不爭執事項為：
    (一)被告所有之系爭汽車，於92年12月間向參加人華南公司投
      保汽車強制責任保險，保險期間自92年12月4日中午12時
      起至93年12月4日中午12時止。
    (二)保險期間於93年12月4日屆滿後，被告未及時續保，被告
      將系爭車輛出租予訴外人陳志杰使用，不料陳志杰於93年
      12月10日下午13時駕駛系爭汽車時，因車速過快，失控翻
      覆，致車內乘客邵連輝傷重死亡。
    (三)系爭車輛因強制汽車保險過期，未投保強制汽車責任保險
      ，受害人邵連輝之繼承人邵明德依修正前強制汽車責任保
      險法規定，已向原告請求補償，並受領死亡給付140萬元
      。
五、兩造所爭執應經本院審酌者為：(一)參加人華南公司應否負擔
    理賠責任？(二)被告應否補償責任？茲分述之：
（一）參加人華南公司應否負擔理賠責任：
    1.被告辯稱：因參加人即保險人華南公司怠於通知其續保強
      制汽車責任保險，參加人依強制汽車責任保單條款第6條
      第2項規定，應負理賠責任云云。
    2.按強制汽車責任保險條款第6條第2項規定「本公司（指參
      加人）應於保險期間屆滿1個月前以書面通知續保，如怠
      於通知而於原保險期間屆滿後30日內發生保險事故，本公
      司仍需負賠償責任」，是依上開規定，本件參加人應於保
      險期間屆滿前1個月內以書面通知被告辦理續保。
    3.查參加人對93年12月1日至12月15日到期未完成續保之被
      保險人名單逐一列出，委請恆業公司按保險業慣例以平信
      方式寄發續保通知，其無怠於通知情事等語，並提出到期
      被保險人名單、郵局大宗郵件收件紀錄為證（見本院卷第
      70、71頁）；上開大宗郵件收件紀錄為93年11月23日，因
      法令未規定保險人通知續保應指名以限時掛號等方式郵寄
      續保通知，因之，參加人按平信方式寄發，並無違誤。再
      者，系爭汽車之強制責任保險期間至93年12月4日止，系
      爭事故於93年12月10日發生，參加人稱：被告於93年12月
      12日向統一超商繳付保費等情，被告並未爭執，基此，可
      推認參加人已按時寄發續保通知，並無怠於通知情事，自
      不符前揭怠於通知續保條款約定，被告何時受領續保通知
      及是否遲延續保，並不能歸責於參加人，是故自無須於保
      險期間屆滿30日內負擔賠償責任。
（二）被告應否補償責任；
     1.原告主張：依修正前強制汽車責任保險法第38條第1項第
       2款規定，原告應予受害人邵連輝家屬補償，惟依同法第
       39條規定原告得直接汽車所有人即被告求償；如認上開
       第39條規定非法定賠償性質；惟強制汽車責任保險法為
       民法第184條第2項所稱保護他人之法律，被告亦應依民
       法第184條第2項規定賠償等語。是依原告主張意旨，其
       係先主張按修正前強制汽車責任保險法求償，備位依民
       法第184條第2項規定請求賠償。
     2.按強制汽車責任保險法於94年2月5日修正，本件保險事
       故發生於93年12月10日，是故應適用修正前強制汽車責
       任保險法規定。修正前強制汽車責任保險法第38條第1項
       規定：「汽車交通事故發生時，受害人或其繼承人因下
       列情事之一，未能依本法規定向保險人請求給付保險金
       者，得在相當於本法規定之保險金額範圍內，向特別補
       償基金請求補償：一  肇事汽車無法查究者。二  肇事
       汽車非被保險汽車者。三  肇事汽車之保險人無支付能
       力者。」，同法第39條第1項、第2項規定：「特別補償
       基金依前條規定為補償者，視為加害人或汽車所有人損
       害賠償金額之一部分。特別補償基金於補償金額範圍內
       ，得直接向加害人或汽車所有人求償。」，立法意旨是
       以汽車車禍事故受害人或繼承人，如因汽車所有人或加
       害人未參加強制汽車保險而無法獲得賠償，將失去強制
       汽車責任保險之規定意義，乃由特別補償基金先行補償
       ，惟特別補償基金係公益性質，絕非使未參加保險之汽
       車所有人解免未投保責任，是最終仍應由汽車所有人或
       加害人負擔補償責任，因此，法律乃規定特別補償基金
       有求償權，此係基於法律之規定而取得，自得為本件原
       告請求權基礎。
     3.查本件被告所有之系爭汽車之強制責任保險期間至93年
       12月4日止，因未及時續保而於93年12月10日發生車禍事
       故，致受害人邵連輝傷重死亡，已如前述；原告於94年3
       月4日補償受害人邵連輝家屬140萬元，有原告提出之補
       償金理算書影本、特別補償金收據暨行使代位權告知書
       影本等件為證（見支付命令卷第5、6頁）。是原告依強
       制汽車責任保險法第39條第2項規定，向被告求償其支付
       予受害人邵連輝家屬之補償金140萬元，應屬有據。
六、綜上所述，原告主張被告為系爭汽車所有人未投保於強制汽
    車責任保險，讓訴外人陳志杰使用，因駕車車速過快翻覆，
    致車上乘客即受害人邵連輝傷重死亡，原告先行補償受害人
    家屬等情，應為可取。被告抗辯因參加人華南公司怠於通知
    續保，應由華南公司理賠等情，尚不足採。從而，原告本於
    強制汽車責任保險法第39條第2項規定，請求被告賠償補償
    金140萬元，及支付命令送達翌日即94年5月28日起至清償日
    止，按年息5%計算之利息，為有理由，應予准許。
七、本件原告先位請求權基礎成立，其備位請求部分，毋庸審酌
    ，附此敘明。
八、結論：本件原告之訴為有理由，依民事訴訟法第78條，判決
    如主文。
中    華    民    國    95    年    8     月    8     日
                  民事第三庭    法  官  李維心
以上正本係照原本作成
如對本判決上訴，須於判決送達後20日內向本院提出上訴狀
中    華    民    國    95    年    8     月    8     日
                                書記官  詹雪娥


司法院資訊處製作；財團法人民間司法改革基金會備份。
